臺灣臺北地方法院刑事判決　　　　　　　　　　　　　八十九年度自字第七二七號
　　自　訴　人　乙○○
　　被　　　告　丁○○
　　選任辯護人　魯寶文律師
右列被告因詐欺案件，經自訴人提起自訴，本院判決如左：
    主  文
丁○○無罪。
    理  由
一、自訴意旨略以：被告丁○○於民國八十八年十二月十四日間與介紹人至自訴人乙○○所有坐落臺北縣板橋市○○段第六五一地號土地及其上建號第一九六八號、
    門牌號碼臺北縣板橋市○○路○段三二之四號房屋（下稱系爭房地）處，當面對
    自訴人誆稱該屋風水不好，有喪兇煞氣，並偽稱可以代自訴人和地基主好兄弟達
    成協議、改運，並偽稱只有被告才能處理賣該房屋，他人不能賣否則違反天意，
    必遭惡報等語，隨後於同年十二月十五日在臺北市○○○路五一六號六樓被告開
    訴人儘早賣該房屋，否則屋主即自訴人全家不得安寧、事業不順利、並有生命危
    險等語，致使自訴人心生畏懼，隨後被告即取出二份已寫好之不動產買賣契約書
    ，並佯稱因房屋尚未賣出，暫用二張本票（面額各新臺幣〈下同〉一百七十五萬
    元）支付，將來房屋過戶時再用現金支付支付該二紙本票，同時偽稱在上開契約
    書內註明「融資貸款二百五十萬元以支付尾款等字語」，自訴人因長年旅居國外
    ，對被告所言信以為真而陷於錯誤，於翌日即八十八年十二月十六日在介紹人陪
    同下，簽立上開不動產買賣契約書並交付被告上開房地所有權狀、印鑑章、印鑑
    證明、
    未依約支付自訴人，於同八十九年二月十六日自訴人向被告請求兌現該二紙本票
    時，被告復偽稱迄同年二月二十八日再一起支付，屆期自訴人欲再請求被告兌現
    ，被告即避不見面，逃逸無蹤，自訴人向地政事務所查詢始知被告早已將系爭房
    地過戶與其指定之人頭「戊○○」，並向華信商業銀行貸款四百二十萬元為自己
    不法所有，自訴人始知受騙；迄八十九年三月十二日，自訴人又透過介紹人與被
    告見面，被告曾表示願意償還且提示支票二紙並在支票背面背書，保證必將還款
    ，嗣後各該支票遭退票，且被告再次避不見面，足見其有意圖為自己不法所有之
    詐欺犯意且惡性重大。因認被告涉犯刑法第三百三十九條第一項之詐欺取財罪嫌
    云云。
二、按犯罪事實應依證據認定之，無證據不得認定其犯罪事實。又不能證明被告犯罪
    者，應諭知無罪之判決，刑事訴訟法第一百五十四條第二項、第三百零一條第一
    項分別定有明文。又刑事訴訟法上所謂認定被告犯罪事實之證據，係指足以認定
    被告確有犯罪行為之積極證據而言，苟積極證據不足為不利於被告事實之認定時
    ，即應為有利於被告之認定，更不必有何有利之證據，最高法院著有二十九年上
    字第三一○五號及三十年上字第八一六號判例足稽。再債務不履行之樣態繁多，
    有因當事人間存有抗辯事由而不履行者，有因債務人事後財務惡化致一時不能履
    行者，甚且有債務人惡意之不履行者，然其是否構成刑法第三百三十九條第一項
    之詐欺罪，非可一概而論，端視債務人於取得款項之初，是否有為自己或第三人
    不法所有之意圖，及其所使用之方法是否為詐術，並因而使人陷於錯誤，非謂一
    有不履行之情形，即應論以詐欺罪責。
三、經查：
  （一）系爭房地為自訴人所有，且自訴人確有於八十八年十二月十六日與被告簽立
        由被告擔任買受人之系爭房地不動產買賣契約書，為自訴人及被告所是認，
        並有該不動產買賣契約書影本一份在卷為憑，然而，依自訴人所述與被告簽
        立該紙不動產買賣契約書之情由，係約定待被告再行出售系爭房地後，被告
        始須依約交付自訴人價款三百五十萬元，被告並簽立面額各為一百七十五萬
        元之本票二紙作為擔保，亦有該本票影本二份附卷可稽，則由自訴人亦自承
        與被告締約後並未立即辦理系爭房地所有權移轉登記事宜，且前述給付買賣
        價金尚須繫於被告有無再行賣出一事之約定內容，已可見自訴人與被告締約
        之主要目的，應在委託被告另行代覓買主，僅係就自訴人可取得之款項預先
        約明即為價款三百五十萬元。
  （二）其次，自訴人亦自承系爭房地委託被告出售前，其已另委請其他仲介人員代
        為仲介系爭房地買賣事宜，並據證人丙○○證述在卷，則自訴人在與被告締
        約前即有出售系爭房地之意，自訴人是否係出於被告向其稱系爭房地不宜持
        有，否則全家不得安寧等情詞，始願意與被告締約而由被告處理系爭房地出
        售事宜，已有疑問；而證人即斯時介紹被告與自訴人認識之丙○○固證稱：
        於八十八年間介紹自訴人與被告認識後，被告曾向自訴人表示系爭房地若不
        出售會倒楣，但其亦證稱：係伊對自訴人提議將系爭房地出賣，並非被告說
        要幫自訴人出賣系爭房地，因為伊當時認為自訴人被倒債金額甚多等語，足
        見被告雖有向自訴人表明其持有系爭房地不宜、將不得安寧等語，但尚難認
        被告有以此情詞向自訴人佯稱僅能由被告代其賣出而施用詐術之情形。
  （三）再以，自訴人與被告訂立上開契約之內容，除寓有由被告代為覓得系爭房屋
        買主之意外，前開買賣契約書第五條、第十三條復約定，該買賣預定貸款二
        百五十萬元用以抵付尾款，及在該買賣契約書簽定後但尚未完成過戶時，自
        訴人得配合被告辦理貸款，且若自訴人無法配合並須給付違約金與被告等內
        容，有該契約書影本一份在卷可按，則由被告在出售系爭房地後始須交付價
        款與自訴人，甚至在系爭房地未辦理移轉登記前亦即被告尚無須給付自訴人
        該筆三百五十萬元價款前，自訴人即同意配合被告以該房地為擔保申辦貸款
        之情狀，均足見自訴人斯時雖係以與被告訂立系爭房地買賣契約之方式，但
        亦同意提供系爭房地與被告作為申辦貸款之用，始交付系爭房地之所有權狀
        、印章、印鑑證明、
        於八十九年一月二十七日覓得案外人戊○○擔任系爭房地買主，並將系爭房
        地由自訴人名義移轉登記為案外人戊○○所有，有臺北縣土地建物異動清冊
        一份附卷可稽，證人戊○○亦結證以：當時係被告與案外人丙○○找伊買系
        爭房地，之前雖未見過自訴人，因其等有提示自訴人所簽寫之委託書，伊相
        信確係自訴人要出賣始購買，伊從銀行匯款三百五十萬元與案外人丙○○，
        並已全部付清等語，證人即斯時承辦系爭房地移轉登記為案外人戊○○所有
        事宜之代書甲○○則證稱：原本被告與案外人丙○○係表示欲將系爭房地移
        轉登記為案外人丙○○所有以申辦貸款，因伊表示案外人丙○○年紀較大，
        且有收入才能貸款等考慮，才未登記為案外人丙○○所有，後來被告與案外
        人丙○○又表示欲移轉登記為案外人戊○○所有，戊○○並與丙○○前來而
        由丙○○代理自訴人簽立買賣契約書，而為戊○○貸款所得款項之處理，被
        告與丙○○、戊○○三人當場有爭吵，後來達成協議除將其中十萬八千元匯
        入戊○○所使用帳戶，其餘三百三十九萬二千元係匯入丙○○帳戶等情，可
        見系爭房地移轉登記為案外人戊○○所有一事，確係被告偕同案外人丙○○
        所辦理；而自訴人與被告締約後未久之八十八年十二月二十一日，即另委託
        案外人丙○○代為處理該房地相關事務，有載明自訴人委託案外人丙○○持
        用其印鑑章及有關文書證件辦理系爭房地之全權出售、簽約、收款、用印、
        交付證件及辦理產權移轉登記等有關一切事宜之委託書影本一份在卷可參，
        自訴人所稱並未告知案外人丙○○可以代表伊簽約將系爭房地轉賣他人，非
        惟與前開委託書所載內容不符，且其於九十年二月二十日訊問期日亦指稱：
        當時伊急著返美，才書立該紙委託書連同印章均交付與案外人丙○○，委託
        內容包括若尚須在文件上用印、收款及過戶等，證人丙○○復證稱：系爭房
        地出賣與案外人戊○○之買賣契約上關於「丙○○」之簽名確係伊本人所為
        ，其上所使用之印章亦為伊所有，自訴人在與被告簽立前開買賣契約後，確
        有再行委託案外人丙○○處理系爭房地相關出售、簽約、收款、用印、交付
        證件等情，已甚明確，證人丙○○雖又謂：伊並未見過該紙契約書，且伊所
        有印章係放在代書甲○○家裡云云，但以其自承該契約書上確係其所簽名及
        前述證人戊○○、甲○○所證述之情節參互以析，此應係證人丙○○事後發
        覺未能依自訴人委託自被告處收回款項後所為避就之詞，系爭房地所有權移
        轉登記與案外人戊○○一事，應係經自訴人委託授權之證人丙○○同意後所
        為，應堪認定；進而，自訴人雖迭稱不知系爭房地為何移轉與案外人戊○○
        ，姑不論自訴人亦有委託其兄嫂即案外人丙○○處理相關事宜，而與案外人
        戊○○簽立買賣契約之人即自訴人所委託之丙○○，有該買賣契約及委託書
        影本各一份，且由自訴人與被告所締約之內容，被告另覓案外人戊○○購買
        系爭房地，不論有無如證人甲○○所證述併有借用案外人戊○○名義以申辦
        貸款之目的，如前述，締約時自訴人即明知被告依約得將系爭房地另行出售
        ，及得另以系爭房地作為申辦貸款之擔保物在先，事後被告覓得案外人戊○○購買系爭房地並將之移轉登記為案外人戊○○所有時，亦均由自訴人所授
        權處理之案外人丙○○參與所為，縱使自訴人謂其不知後情，被告既係依約
        履行，且將系爭房地轉由案外人戊○○買受一事，被告復係在自訴人所授權
        之案外人丙○○同意下所為，實難認被告前開行為有何足以謂其自始無履約
        之真意，或有詐騙自訴人系爭房地之詐欺行為，甚至依約定內容被告應給付
        價款與自訴人之條件應已成就，被告所為既不違反與自訴人所約定之內容，
        自亦無從認被告在與自訴人締約之始即無履約之真意而有意圖為自己不法所
        有之詐欺犯意。
  （四）又以，被告覓得案外人戊○○購買系爭房地並締約且辦理所有移轉登記後，
        案外人戊○○係以該房地為擔保向銀行貸款三百五十萬元，扣除相關買賣契
        約及所有權移轉登記應給付之費用後，尚有三百三十九萬二千元則由戊○○
        匯入華信銀行帳號00000000000000、案外人丙○○之帳戶內
        ，業據證人戊○○、甲○○一致證述在卷，並有華信銀行支出傳票、匯款應
        解款收入傳票等影本各一份為憑，證人丙○○雖稱以：當日伊與被告至銀行
        時，但被告及代書甲○○、案外人戊○○在處理什麼伊不知情，伊已將印章
        交給被告等人，而該三百三十九萬元款項所匯入帳戶雖係伊之名義，但伊並
        不知道有該帳戶云云，然而，如前述，證人丙○○亦自承前開與案外人戊○○所簽立買賣契約書係其所簽名，抑且，該三百三十九萬二千元款項匯入前
        開案外人丙○○名義之帳戶後，未幾其中一百二十萬八千元又匯入證人甲○○之帳戶，其餘二百十八萬四千元則轉匯入證人甲○○之夫許樹之帳戶內，
        迄八十九年一月三十一日證人甲○○復依被告指示將匯入其夫許樹帳戶之款
        項領出，扣除被告為清償前曾積欠證人甲○○之五十萬元後，餘款約一百七
        十九萬元則由證人甲○○交付與被告等情，業據證人甲○○證稱在卷，而就
        該筆匯入證人甲○○帳戶內之一百二十萬八千元款項，係因之前被告與案外
        人丙○○曾前來向證人甲○○借款一百萬元，當時該二人並曾提出自訴人所
        簽寫之以系爭房地設定抵押權與證人甲○○之不動產抵押權設定借款契約及
        本票各一份作為擔保，有各該不動產設定抵押權借款契約及本票影本各一份
        附卷可稽，參諸自訴人亦自承各該契約書、本票確係其簽名，本票其直接交
        給案外人丙○○，契約則交給甲○○，且證人甲○○用以交付借款之面額一
        百萬元支票一紙，係經案外人丙○○簽收，亦據證人甲○○證述屬實，並有
        該支票影本一份在卷可按，自訴人雖謂簽名斯時證人甲○○、丙○○均未說
        明原因，然若其不知情由，又焉有竟以自己名義簽寫上開文件甚至提供系爭
        房地作為擔保之理，其所稱顯與常情有違，該向證人甲○○借款一百萬元之
        情事，自訴人與案外人丙○○應均知情，則前揭一百二十萬元八千元後轉交
        付與證人甲○○之緣由，既係為清償案外人丙○○所借得、自訴人且提供擔
        保之前開借款債務，且此處理方式所生清償效力復有利於自訴人，再佐以前
        述證人甲○○所證稱對該筆款項處理問題，當場被告與證人丙○○、案外人
        戊○○曾發生爭吵等情，均堪認證人丙○○對案外人戊○○所匯入三百三十
        九萬二千元之相關處理情形應知情且同意，證人丙○○所稱並不知各該匯款
        情由云云，已難憑信；進而，如前述，證人丙○○既係基於自訴人之授權而
        得處理自訴人與被告間前開約定款項之交付事宜，被告在覓得案外人戊○○
        購買系爭房地且取得應收價金後，隨即已將款項匯入代理自訴人收款之證人
        丙○○名義帳戶內，被告斯時應有依約交付自訴人相關款項之意。至於被告
        交付前開款項入證人丙○○帳戶後，雖又再行轉出部分款項用以清償前述自
        訴人為擔保所積欠證人甲○○之債務，部分甚至用以清償被告個人積欠證人
        甲○○之款項，餘款則又由被告取走，但如前述，此仍係在證人丙○○同意
        下方得為之，各該款項事後又轉出之情形或係因被告與經自訴人授權處理之
        證人丙○○間另有其他約定，甚或證人丙○○有不同意如此清償等情形，以
        被告斯時確有將該款項先行交付與自訴人所授權之證人丙○○之行為，仍難
        認被告自始主觀上即有不願依約履行將所得款項交付與自訴人之詐欺犯意，
        遑論事後被告於八十九年三月十七日起至同年八月三十日止，亦有陸續償還
        自訴人計一百六十萬五千元，有明細表、收據、讓渡切結書等影本各一份在
        卷供參，並為自訴人所是認，此應係被告事後未能依約全數清償應給付與被
        告款項之民事糾葛，實難僅憑被告迄今未全數清償之事實，即遽認其與自訴
        人締約時即有詐欺之犯意或施用詐術之行為，被告所辯，尚非無據。
    此外，復查無其他積極證據足資證明被告有何詐欺之犯行，揆諸前揭說明，被告
    犯罪既不能證明，依法應為其無罪之判決，以示慎審。
四、至於臺灣板橋地方法院檢察署檢察官以九十一年度偵字第一七八二二號移送併辦
    部分，係以被告另有於八十八年十一月初向丙○○謊稱投資土地、介紹買賣可獲
    取相當利益，須丙○○出資配合，致丙○○陷於錯誤而先後於年十一月十六日、
    八十九年二月十四日各交付四十萬元、五十萬元與被告，因認被告涉有詐欺罪嫌
    且與本案有裁判上一罪關係，然如前述，本案既為被告無罪之諭知，自難認併辦
    部分與之有何裁判上之一罪關係可言，是此部分本院無從併與審理，應退回由檢
    察官另為適當處理，附予敘明。
據上論斷，應依刑事訴訟法第三百四十三條、第三百零一條第一項判決如主文。
中　　　華　　　民　　　國　　九十三　　年　　　四　　　月　　  十四　　日
                                      臺灣臺北地方法院刑事第十六庭
                                          審判長法  官  劉嶽承
                                                法  官  王幸華
                                                法  官  林麗真
右正本證明與原本無異。
如不服本判決，應於判決送達後十日內，向本院提出上訴狀。
                                                書記官  張汝琪
中　　　華　　　民　　　國　　九十三　　年　　　四　　　月　　  十六　　日
